【裁判字號】    92,台上,5931
【裁判日期】    921023
【裁判案由】    強盜
【裁判全文】
最高法院刑事判決                              九十二年度台上字第五九三一號
    上  訴  人  甲○○
    選任辯護人  呂康德律師
右上訴人因強盜案件，不服台灣高等法院中華民國九十二年七月
三十一日第二審更審判決（九十年度重上更(三)字第二九０號，起
訴案號：台灣台北地方法院檢察署八十六年度偵字第六八七一號
、八十六年度偵緝字第二七二號），提起上訴，本院判決如左：
    主  文
原判決撤銷，發回台灣高等法院。
    理  由
本件原判決認定上訴人甲○○與其未滿十八歲之表弟潘○○（民
國六十八年○月○○○日生，另經判刑確定）共同意圖為自己不
法之所有，並基於概括之犯意。先於八十五年十月二日晚上八時
許，在台北市○○區○○路附近，竊取賴○○之DMJ-○○○號機
車一輛。二人復計劃以夜間活動之女子為強盜之對象，於同月九
日晚上十一時許，前往台北巿○○○路○段○○號前，擅自開走
林○○向○○○車行租用之 FF-○○○號計程車（並無不法所有
之意圖，於將車駛離三小時後，即將車駛回停放）。潘○○即坐
在後座假裝酒醉，上訴人則在前駕駛，伺機找尋叫車之女子。翌
日凌晨，經台北市○○區某路段，見柯女（姓名年籍資料詳卷）
招車，即停車搭載。於行駛不久，潘○○即取出手銬，將柯女兩
手銬在身前，至使不能抗拒，任由潘○○取走身上之金項鍊一條
、手錶一只及現金新台幣（下同）一千餘元。並載往台北縣○○
巿○○橋右方產業道路上方第一棟廢棄屋前停車，將柯女押入屋
內。上訴人乃囑潘○○駕駛該車回原處停放，再騎上訴人之FHH-
○○○號機車返回會合。上訴人於潘○○離去後，即翻查柯女皮
包，接續強取三千元及金手鍊一條。同日上午六時許，潘○○騎
FHH-○○○號機車返抵該廢棄屋。上訴人即向潘○○稱柯女看見
其計程車職業登記證，不能留活口。二人遂共萌殺害柯女之犯意
，將柯女勒死，予以掩埋。同月十四日凌晨二時許，上訴人、潘
○○復與未滿十八歲之賴○○（六十九年○月○○○日生，另經
判刑確定），共同意圖為自己不法之所有，持折疊刀、電擊棒各
一支，在台北市○○○路○段○○號前，竊取陳○○所有LG-○
○○號計程車。旋由上訴人駕駛該計程車佯裝營業，並由潘○○
騎FHH-○○○號機車附載賴○○，尾隨其後。同日凌晨五時三十
分許，行駛至台北市○○○路○○○號前，見張女、莊女（以上
二人年籍資料詳卷）招車，即予搭載。俟行駛至○○市場附近停
車，潘○○、賴○○即進入車內，將張女、莊女夾在中間。並分
別持折疊刀、電擊棒威嚇張女、莊女，至使不能抗拒，任由潘○
○及賴○○將皮包取走。旋行駛至○○巿山區後，輪姦張女、莊
女。又命張女、莊女以電話聯絡家人，各匯款五萬元至張女、莊
女所開設之銀行帳戶，供上訴人等強押張女、莊女，以金融卡提
領。上訴人復於翌日上午六時許，強姦莊女後，於同日下午始將
張女、莊女釋放等情。因而撤銷第一審關於強劫而故意殺人部分
之判決，依牽連犯及數罪併罰關係，改判論處上訴人成年人與未
滿十八歲之人共同強盜而故意殺人，及成年人與未滿十八歲之人
共同強盜而強制性交罪刑，固非無見。
惟查：(一)被告之自白，須非出於強暴、脅迫、利誘、詐欺或其他
不正之方法，且與事實相符者，始得採為證據。如果被告之自白
，係出於不正之方法，並非自由陳述，即其取得自白之程序，已
非適法，則不問自白內容是否確實與事實相符，因其非適法之證
據，即不得採為判決之基礎。原判決以警方於八十六年四月三日
借提上訴人後，還押台灣台北看守所時，上訴人自述無內外傷，
謂上訴人於該次借提警詢時之自白，應具有任意性；及警方於同
年四月八日借提上訴人後，還押該看守所時，所為身體檢查紀錄
表，雖記載上訴人受有傷害，惟上訴人於該日警詢時已自承「我
小腿之擦傷係昨日至○○查證時爬山所受傷的，而右小臂、左膝
蓋及背部之擦傷，則係今日至○○查證時，因爬山滑倒而受傷的
」等語，謂上開傷勢應非刑求所致，上訴人於該次借提警詢時之
自白，具有任意性。而憑上訴人於各該次借提警詢時之自白，暨
上訴人於同年四月八日借提警詢時，向警方所提出自白書一份，
作為其為本件犯行之佐證（見原判決第十頁第五行至第十一頁第
九行、第十五頁第十五行至第十六頁第七行、第二一頁第十五行
至第二二頁第四行）。但上訴人於同年四月三日，經警方借提還
押台灣台北看守所時，雖自述無內外傷，然其於該日借提還押前
，解送檢察官訊問時，供陳：警員帶伊去灌水，希望檢察官保護
伊。警方對伊刑求，伊才供述作案等情（見偵字第六八七一號卷
第一六九、一七０頁）。再者，上訴人於同年四月八日借提警詢
時，雖就其傷勢之造成原因為前揭陳述，然其於當日借提後還押
台灣台北看守所之內外傷紀錄表上，自述有關傷勢係遭警方刑求
所致（見第一審卷第一七六頁）。則上訴人於各該次借提還押時
，均曾立即為前開遭刑求之陳述，如何不足採？不無疑義。上開
各情與判斷上訴人於八十六年四月三日、八日借提警詢時所為自
白，及其向警方所提出前開自白書之內容，是否出於其自由意思
而為攸關，自須深入研求，並詳述理由，乃原審未詳予調查釐清
，即為前開認定，要嫌速斷，且有理由不備之違誤。(二)審理事實
之法院對於卷內與被告犯罪是否成立有關，且依法應予調查之證
據，如未詳加調查，或雖已調查，仍未調查明白，則尚難遽為被
告有利或不利之認定。上訴人否認有強盜柯女而殺害犯行，辯稱
：依法醫之鑑定報告及柯女之女王○○之供述，柯女死亡時間應
在八十五年十月十日至翌日之間。而伊與潘○○、賴○○、戴○
○等人，於同月十日晚上前往卡拉ＯＫ唱歌，隨後一起前往台北
巿○○路○○賓館投宿，至翌日中午才離開。就柯女案，伊有不
在場證明等情。而原判決以上訴人強盜柯女而予以殺害之時間，
係發生於同月十日凌晨至同日上午六時之間，乃認上訴人所為前
開辯解並不足採（見原判決第三頁第七行至第四頁第十四行）。
然稽之卷內資料，王○○於警詢時證稱：伊於八十五年十月九日
晚上十時三十分下班後，與男友黃○○，持伊提款卡，前往郵局
提款機提領九千元。其中一千元準備作自己之零用金，另外八千
元準備交給伊母（即柯女）。提領時間約當晚十一時，提領後，
與黃○○至○○保齡球館，找友人葉○○打球，至翌日凌晨二時
許離開，並一起至友人伍○○位於○○路之家中。黃○○即與葉
○○、伍○○、丁○○打麻將，伊在旁觀看，直到天亮約上午六
時，黃○○送伊回家。當時伊母在客廳看電視，伊即將所提領款
項中之八千元交給伊母，黃○○亦在場。伊約下午五、六時起床
，伊母已出門上班。當時餐桌上尚有伊母中午所作飯菜，因為伊
母每日中午均會煮飯菜等情。並提出郵局存摺封面及於八十五年
十月九日提款九千元之內頁提存款明細為證（見偵緝字第二七二
號卷第一五八至一六０頁）。則王○○就柯女於八十五年十月十
日中午尚在住處之陳述似非無據。其與論斷柯女是否於同月十日
凌晨至同日上午六時之間遇害，及上訴人所為前開辯解是否可採
非無關聯。乃原審未傳訊王○○、黃○○等人詳查究明，即為前
開推斷，難謂無調查未盡及理由不備之違誤。(三)有罪判決書理由
之說明必須互相一致，方為合法。倘若理由之說明不相一致，按
諸刑事訴訟法第三百七十九條第十四款後段規定，自屬判決理由
矛盾之當然違背法令。原判決理由內既謂上訴人所辯：伊於第一
審承認強姦柯女，並非事實乙節，係事後卸責之詞，不足採信（
見原判決第八頁第十八行至第九頁第一行）。意指上訴人有強姦
柯女情事。復謂上訴人並無強姦柯女情事（見原判決第二四頁第
十四、十五行、第二七頁第七至十六行）。據此以觀，足見原判
決理由之說明前後齟齬不一，要屬理由矛盾。(四)原判決事實欄記
載上訴人強盜柯女而予以殺害之時間，係發生於「八十五年十月
十日凌晨至同日上午六時之間」（見原判決第三頁第七行至第四
頁第十四行）。乃理由說明上訴人強盜柯女而予以殺害之時間，
係發生於「八十五年十月九日深夜十一時至翌日上午六時之間」
（見原判決第十三頁第十一、十二行）。互核以觀，其事實之記
載與理由之說明不相適合，難認適法。以上或為上訴意旨所指摘
，或為本院得依職權調查之事項，應認原判決有發回更審之原因
。又原判決不另為無罪之諭知部分，因有裁判上一罪之關係，應
併發回。
據上論結，應依刑事訴訟法第三百九十七條、第四百零一條，判
決如主文。
中      華      民      國  九十二  年 十   月  二十三日
                              最高法院刑事第六庭
                                  審判長法官  吳  雄  銘
                                        法官  池  啟  明
                                        法官  石  木  欽
                                        法官  郭  毓  洲
                                        法官  吳  三  龍
      右正本證明與原本無異
                                              書  記  官
中      華      民      國  九十二  年  十  月  二十八 日
                                                                    ｍ

司法院資訊處製作；財團法人民間司法改革基金會備份。
